臺灣高等法院高雄分院刑事判決　　　　 95年度上易字第852號
上　訴　人　臺灣高雄地方法院檢察署檢察官
被　　　告　乙○○
選任辯護人　何曜男律師
上列上訴人因被告妨害名譽等案件，不服臺灣高雄地方法院94年
度易字第401 號中華民國95年9 月28日第一審判決（起訴案號：
臺灣高雄地方法院檢察署93年度偵字第19373 號，移送併案審理
案號：93年度偵字第7030號），提起上訴，本院判決如下：
    主  文
原判決撤銷。
乙○○犯公然侮辱罪，處拘役伍拾日，如易科罰金，以銀元參佰
元即新台幣玖佰元折算壹日，減為拘役貳拾伍日，如易科罰金，
以銀元參佰元即新台幣玖佰元折算壹日。
    事  實
一、緣乙○○與甲○均於民國90年間，代表親民黨在高雄市南區
    參加第五屆立法委員選舉。詎乙○○明知王清福及莊重吉均
    未應允出任其輔選幹部，竟擅自將王、莊二人列名為其在高
    雄市苓雅區後援會之成員，復於90年10月17日，藉其身為高
    雄市議員職務之便，在高雄市議會召開記者會時，竟基於公
    然侮辱人之犯意，在媒體記者等特定之多數人得以共見共聞
    之公然狀態下，發言稱：「王清福、莊重吉二人已不支持甲
    ○」，並辱罵：甲○是「白賊博士」，愚弄媒體及選民等語
    ，足以貶損他人對甲○之評價及名譽。
二、案經甲○訴由臺灣高雄地方法院檢察署檢察官聲請簡易判決
    處刑及移送併案審理。
    理  由
壹、程序方面
一、按被告以外之人於審判外之言詞或書面陳述，除法律有規定
    者外，不得作為證據；又被告以外之人於審判外之陳述，雖
    不符刑事訴訟法第159條之1至第159條之4之規定，而經當事
    人於審判程序同意作為證據，法院審酌該言詞陳述或書面陳
    述作成時之情況，認為適當者，亦得為證據；另當事人、代
    理人或辯護人於法院調查證據時，知有第159條第1項不得為
    證據之情形，而未於言詞辯論終結前聲明異議者，視為有前
    項之同意，刑事訴訟法第159條第1項、第159條之5分別定有
    明文。按傳聞法則之重要理論依據，在於傳聞證據未經當事
    人之反對詰問予以核實，乃予排斥，惟若當事人已放棄對原
    供述人之反對詰問權，於法院審判時表明同意該等傳聞證據
    可作為證據，基於證據資料愈豐富，愈有助於真實發現之理
    念，並貫徹刑事訴訟法修法加重當事人進行主義之精神，確
    認當事人對於證據能力有處分權之制度，傳聞證據經當事人
    同意作為證據，法院認為適當者，亦得為證據。另當事人於
    調查證據時，對於傳聞證據表示「沒有意見」、「對於證據
    調查無意見」，而未於言詞辯論終結前聲明異議，應視為已
    有將該等傳聞證據採為證據之同意，此乃刑事訴訟法第159
    條之5規定旨意。
二、本件被告、辯護人及檢察官於本院準備程序時對於卷附之民
    眾日報及臺灣新聞報90年10月18日剪報、自由時報、中國時
    報、中華日報、中央日報、臺灣時報及臺灣新聞報93年3 月
    31日剪報、中國時報、自由時報及臺灣時報93年4 月14日剪
    報、民眾日報93年4 月1 日、94年4 月14日剪報、告訴人93
    年5 月17日刑事告訴補充理由狀、臺灣高等法院高雄分院92
    年度上訴字第2145號（93年4 月5 日開庭譯文）、孤軍奮戰
    書本內容、證人王清福、莊重吉之偵訊筆錄、告訴人甲○之
    偵訊筆錄、92年度偵字第175 號妨害名譽案件被告甲○事件
    相關卷證等審判外陳述及書面資料表示無意見，嗣於本院言
    詞辯論終結前，既已知其情，均未聲明異議，本院認該具有
    傳聞證據性質之證據，並無任何違法取證之不適當情形，以
    之作為證據使用係屬適當，自得採為認定被告犯罪事實之證
    據。
貳、實體方面
一、訊據被告固於原審及本院審理中坦承有於前揭時、地召開記
    者會，曾表示甲○是「白賊博士」，愚弄媒體及選民等語之
    事實。惟矢口否認有何公然侮辱之犯行，辯稱：這是報紙有
    登載及派出所有紀錄，這是事實，甲○後來也承認報載之事
    ，我沒有違反選罷法。因為甲○都說不實的話，我才講他是
    「白賊博士」；王清福及莊重吉是伊多年好友，2 人基於多
    年情誼幫伊站台，並非告訴人甲○所指派來的，伊才會召開
    記者會說告訴人甲○是「白賊博士」，伊不知道上開言語會
    造成告訴人甲○的損害云云。經查：
  (一)被告確有於上揭時、地，以上開方式，對告訴人甲○為公然
    侮辱犯行之事實，業據告訴人甲○於偵查中指訴綦詳，並有
    民眾日報及臺灣新聞報90年10月18日剪報資料各1 份在卷可
    稽（見90年度發查字第4120號卷第4 、6 、7 頁），且被告
    於原審及本院審理中亦坦承於記者會時，曾表示甲○是「白
    賊博士」之言語，是被告有以上開言語公然辱罵告訴人之事
    實，應可認定。
  (二)證人即告訴人競選總部總幹事王清福於93年6月3日偵訊時證
    稱：我們只是去站台，只要有競選人邀請我們就會過去，我
    們只是去亮個相，並沒有考慮其他因素，依一般慣例，若伊
    要支持被告時，就會去擔任被告的幹部，不僅是站台而已，
    我們也沒有改變支持甲○等語（見93年度偵字第7030號卷第
    56頁），復於93年12月3 日偵訊時證稱：伊是甲○的競選總
    部總幹事，到場後才知道被告把伊列名為高雄市苓雅區後援
    會的成員，但是在幫被告站台前，伊已經答應要當甲○的競
    選總幹事等語（見93年度偵字第19373 號卷第46、47頁）；
    又參以證人即告訴人競選總部副總幹事兼勞工部主任莊重吉
    於本院另案（92年度上訴字第2145號）93年4 月25日審理時
    到庭證稱：我們有去參加被告服務處的成立大會，這件事我
    們也有向委員（甲○）報告，委員同意我們去，我們只是去
    關心等語（見93年度偵字第19373 號卷第65頁反面），互核
    上開證人所言，渠等證述情節大致相符，再衡以證人王清福
    、莊重吉與被告與告訴人等間宿無怨隙，當無甘冒偽證罪責
    ，杜撰事實偏頗任何一方之理，堪信證人王清福、莊重吉之
    證詞應屬可採，足認證人王清福、莊重吉雖前往被告服務處
    幫忙站台，惟渠等仍分別擔任告訴人競選總部總幹事、副總
    幹事兼勞工部主任並幫助告訴人輔選，均從未表示已不支持
    甲○等情屬實，是被告於記者會上陳稱：「王清福、莊重吉
    二人已不支持甲○」等語，顯與實情不符。
  (三)按「白賊」一詞，係臺灣民間通常口語，用以稱呼、形容或
    暗指談話及主張不實或善於欺騙之人。被告於告訴人所發表
    言論係與事實相符之情況下，擅自以「白賊博士」辱罵告訴
    人，其內容屬客觀上足以貶損告訴人在社會上所保持之人格
    及聲譽地位，足使他人認為告訴人係善於說謊之人，自有妨
    害他人名譽之故意甚明。參以被告於本案時年約五十餘歲，
    並經歷多年民意代表，社會經驗與閱歷甚豐，所辯：伊不知
    道上開言詞會造成告訴人損害云云，洵屬避就之詞，委無足
    採。
  (四)按刑法第309條第1項之公然侮辱罪，係行為人在不特定之人
    或多數人得共見共聞之狀態下，以使人難堪為目的，以言語
    、文字、圖畫或動作，表示不屑、輕蔑或攻擊之意思，而足
    以對於個人在社會上所保持之人格及地位，達貶損其評價之
    程度。本件被告為上開侮辱言行，係在媒體記者等特定之多
    數人得以共見共聞之公然狀態下，且被告指稱告訴人「白賊
    博士」之言語，衡以現今社會常情，已足以使聽聞之人覺得
    難堪，且係對於人格之貶抑，是被告所為上開言行，已符合
    公然侮辱之構成要件。
  (五)綜上所述，本件事證明確，被告以前詞辯解，僅係事後卸責
    之詞，不足採信，其有上開公然侮辱之犯行，應堪認定。
二、按行為後法律有變更者，適用行為時之法律，但行為後之法
    律有利於行為人者，適用最有利於行為人之法律，修正後刑
    法第2條第1項定有明文。再按本次法律變更，比較時應就罪
    刑有關之共犯、未遂犯、想像競合犯、牽連犯、連續犯、結
    合犯，以及累犯加重、自首減輕暨其他法定加減原因（如身
    分加減）與加減例等一切情形，綜其全部罪刑之結果而為比
    較（最高法院95年5月23日95年度第8次刑庭會議決議參照）
    。查本件被告行為後，有關論罪科刑所適用之刑法業於94年
    2月2日修正公布，95年7月1日起施行，而有下列變更，茲分
    述如下：
  (一)罰金刑部分：被告行為後，刑法第33條關於罰金數額之規定
    ，由銀元1元以上，修正為新臺幣1千元以上，以百元計算。
    其修正結果，上開各罪法定刑之罰金刑最高額部分數額雖與
    修正前相同，惟最低額部分則均已提高為新臺幣1 千元，經
    比較新、舊法之結果，應以被告行為時之舊法較為有利。
  (二)被告行為後，刑法第41條第1 項前段已有修正，被告行為時
    之刑法第41條第1 項前段規定：「犯最重本刑為5 年以下有
    期徒刑以下之刑之罪，而受6 個月以下有期徒刑或拘役之宣
    告，因身體、教育、職業、家庭之關係或其他正當事由，執
    行顯有困難者，得以1 元以上3 元以下折算1 日，易科罰金
    。」又行為人行為時之易科罰金折算標準，修正前罰金罰鍰
    提高標準條例第2 條前段（現已刪除）規定，就其原定數額
    提高為100 倍折算1 日，則本件行為人行為時之易科罰金折
    算標準，應以銀元300 元折算1 日，經折算為新臺幣後，應
    以新臺幣900 元折算為1 日。至於94年1 月7 日修正、95年
    7 月1 日公布施行之刑法第41條第1 項前段，則規定：「犯
    最重本刑為5 年以下有期徒刑以下之刑之罪，而受6 個月以
    下有期徒刑或拘役之宣告者，得以新臺幣1000元、2000元或
    3000元折算1 日，易科罰金」。比較修正施行前後之易科罰
    金折算標準，以95 年7月1 日施行前之規定，較有利於行為
    人，則應依刑法第2條 第1 項前段，適用修正前刑法第41條
    第1 項前段規定，定其折算標準。
三、核被告所為，係犯刑法第309條第1項之公然侮辱罪。又被告
    犯罪時間，在民國96年4 月24日以前，合於中華民國96年罪
    犯減刑條例所定減刑條件，應依法減其宣告刑二分之一。
四、原審對被告為有罪判決固非無見，惟：被告犯罪時間，在民
    國96年4 月24日以前，合於中華民國96年罪犯減刑條例所定
    減刑條件，應依法減其宣告刑二分之一，原審未及適用上開
    減刑條例予以減刑自有未當。公訴人上訴意旨指摘：被告於
    90年11月18日在其著作「孤軍奮鬥」書中說告訴人甲○是「
    白賊博士」及告訴人偷情被抓等事，此部分涉及刑法加重誹
    謗及公職人員選罷法第92條（詳如後述），與本案有裁判上
    一罪關係，原判決未予併案審酌為不當，固非有理由，然原
    判決既有前揭可議之處，自應由本院將原判決撤銷改判。爰
    審酌被告僅因與告訴人政治立場不同，竟公然侮辱告訴人，
    造成告訴人精神上之傷害，使告訴人之名譽及社會評價因而
    受損，事後未與告訴人達成和解，賠償告訴人所受損害，行
    為誠屬可議，惟念其前未曾受有期徒刑以上刑之宣告，有臺
    灣高等法院被告前案紀錄表1 份在卷可憑（見本院卷第11頁
    ），素行尚屬良好，及犯罪之動機、目的、手段、犯後態度
    、對告訴人所生之損害等一切情狀，量處如主文第2 項所示
    之刑，並依中華民國96年罪犯減條例所定減刑條件，依法減
    其宣告刑二分之一，及依修正前刑法第41條第1 項前段諭知
    易科罰金之折算標準。
參、退併辦部分（93年度偵字第7030號）：
  (一)公訴意旨另以：緣乙○○與甲○均於民國90年間，在高雄市
    南區參加立法委員選舉。詎乙○○明知王清福及莊重吉均未
    應允出任其輔選幹部，竟擅自將王、莊二人列名為其在苓雅
    區後援會之成員，復於同年10月17日，藉其身為高雄市議員
    之便，在高雄市議會召開記者會，公然以「王、莊二人已不
    支持甲○」、甲○是「白賊博士」，愚弄媒體及選民等語加
    以侮辱；復又承前概括犯意，並意圖使甲○不當選，於同年
    11月18日，在其著作「孤軍奮鬥」書中第111 頁中再次指述
   「 甲○沒說真話，他自稱經濟博士，我看他應該是『白賊博
    士』，根本不夠格參選。」第113 頁記載「我說他是『白賊
    博士』，實至名歸，也不算太過份。」更於第123 頁中提及
    「還傳說甲○很花心，到旅館偷情倒楣被抓到，出洋相不說
    ，唯恐驚動媒體，低聲下氣的還在派出所蹲了一晚。」等不
    實事項，並公開販賣及贈送此書予不特定之多數人，足以生
    損害於甲○，因認被告涉犯刑法第309 條第1 項之公然侮辱
    、刑法第310 條第2 項之加重誹謗罪嫌及公職人員選舉罷免
    法第92條罪嫌。
  (二)按案經起訴後，檢察官認有裁判上一罪關係之他部分事實，
    函請併辦，此項公函非屬訴訟上之請求，目的僅在促使法院
    之注意，法院如果併同審判，固係審判不可分法則之適用所
    使然，如認不成立犯罪或無裁判上一罪關係，縱其未為任何
    諭知及說明，亦不能指為違法，最高法院82年度第8 次刑庭
    會議決議內容可供參照。故檢察官就其移送併辦審理之犯罪
    事實，如何成立犯罪，且如何與本案構成裁判上1 罪關係，
    均應明確陳明，使法院達成法律上之確信，方得併予審理，
    否則法院自應予以退併。又因移送併案審理，並不生起訴之
    效力，如檢察官未善盡上開舉證責任，並無刑事訴訟法第
    161 條第2 項裁定命補正之適用，如移送併辦意旨書所載被
    告之犯罪時間、犯罪方式不明，本院因亦無法自卷宗擅揣檢
    察官移送併案之確切犯罪事實為何，自無法判斷如何與本案
    有裁判上1 罪之關係，即應逕行予以退併。經查，移送併辦
    意旨雖認被告涉犯刑法第310 條第2 項之加重誹謗罪嫌及公
    職人員選舉罷免法第92條罪嫌。查本件被告所著作之「孤軍
    奮戰」一書，係於90年11月18日出版，且為流通之刊物，取
    得管道暢通，告訴人竟遲於93年5 月17日始提起加重誹謗之
    告訴，且檢察官亦未能提出證據證明告訴人知悉上開情事之
    時點為何？亦無從認定本案告訴是否合法？
  (三)檢察官認定被告另涉有公職人員選舉罷免法第92條之犯行，
    無非係以告訴人甲○之指訴、報紙剪報及「孤軍奮戰」書籍
    內容為其論斷之依據。惟按公職人員選舉罷免法第92條之罪
    ，係以意圖使候選人當選或不當選，以文字、圖畫、錄音、
    錄影、演講或他法，散布謠言或傳播不實之事，足以生損害
    於公眾或他人為其構成要件。故意圖使候選人不當選而散布
    謠言或傳播不實罪之成立，須以主管選舉機關公告公職候選
    人名單以後，即公告選舉活動期間內，行為人意圖使候選人
    不當選，以文字、圖畫、錄音、錄影、演講或他法散布謠言
    或傳播不實之事，足以生損害於公眾或他人，始足當之，最
    高法院77年臺上字第3804號裁判可資參照。故必在主管公告
    候選人名單之後，始能稱之為候選人，而成為該法保護之客
    體，是縱行為人在主管機關公告候選人名單前，有以文字、
    圖畫、錄音、錄影、演講或他法，散布謠言或傳播不實之事
    ，亦無該法之適用。惟依原審併案卷宗，均查無高雄市選舉
    委員會候選人登記名單等相關資料，嗣經本院函查高雄市選
    舉委員會，確認90年12月之立法委員選舉，中央選舉委員會
    係於9011月20日公告，此有該會96年1 月30日高市選一字第
    0960400150號函在卷可參（見本院卷第47頁）。準此，被告
    於90年11月18日出版「孤軍奮鬥」一書時，告訴人尚未經公
    告為「候選人」至明，依上開說明，自無選罷法第92條之適
    用。是本院無法逕自認定被告乙○○此部份犯行，從而無法
    判斷與本案是否有裁判上一罪之關係，且亦無從依刑事訴訟
    法第161 條第2 項規定裁定命補正，自應予以退併，另由檢
    察官為適法之處理。況台灣高雄地方法院檢察署檢察官就上
    開併案部分，亦已於96年1 月5 日以95年偵字第27927 號提
    起公訴，此有上開起訴書1 份附卷可稽（見本院卷第60-62
    頁），益見上開併案部分確與本案論罪科刑部分無一罪之關
    係至為灼然，附此敘明。
  (四)至併辦意旨認被告乙○○明知王清福及莊重吉均未應允出任
    其輔選幹部，竟擅自將王、莊二人列名為其在苓雅區後援會
    之成員，復於同年10月17日，藉其身為高雄市議員之便，在
    高雄市議會召開記者會，公然以「王、莊二人已不支持甲○
    」、甲○是「白賊博士」，愚弄媒體及選民等語加以侮辱之
    犯行，與前揭被訴公然侮辱部分應屬事實同一案件，本為起
    訴效力所及，已併予審究，附此敘明。
據上論結，應依刑事訴訟法第369 條第1 項前段、第364 條、第
299 條第1 項前段，刑法第2 條第1 項前段、第309 條第1 項、
修正前刑法第41條第1 項前段，修正前罰金罰鍰提高標準條例第
1 條前段、第2 條，中華民國96年罪犯減刑條例第2 條第1 項第
3 款、第7 條，判決如主文。
本案經檢察官林慶宗到庭執行職務。
中　　華　　民　　國　　96　　年　　8 　　月　　17　　日
                  刑事第八庭    審判長法  官  李炫德
                                      法  官  簡志瑩
                                      法  官  陳志銘
以上正本證明與原本無異。
檢察官就選罷法92條部分如不服本判決應於收受本判決後10日內
向本院提出上訴書狀，其未敘述上訴理由者，並得於提起上訴後
10日內向本院補提理由書狀（均須按他造當事人之人數附繕本）
「切勿逕送上級法院」。
被告不得上訴。
中　　華　　民　　國　　96　　年　　8 　　月　　17　　日
　　　　　　　　　　　　　　　　　　　書記官  盧雅婷
附錄本件判決論罪科刑法條：
中華民國刑法第309條第1項
公然侮辱人者，處拘役或 3 百元以下罰金。
